臺灣高等法院刑事判決　　　　　　　　　　　　　九十三年度上訴字第二０九三號
　　上　訴　人　臺灣臺北地方法院檢察署檢察官
　　被　　　告　乙○○
　　指定辯護人　本院公設辯護人　甲○○
右上訴人因被告偽造有價證券等案件，不服臺灣臺北地方法院九十一年度訴字第一四
一號，中華民國九十三年六月七日第一審判決（起訴案號：臺灣臺北地方法院檢察署
九十年度偵字第一七五０三號），提起上訴，本院判決如左：
    主      文
原判決撤銷。
乙○○共同行使偽造私文書，足以生損害於他人，處有期徒刑伍月，如易科罰金，以
佰元折算壹日，緩刑年。
    事      實
一、乙○○於民國八十七年七月間，受王嘉富（本院另案判處有期徒刑三年四月）之
    託，持王嘉富所交付丙○○名義簽發，以彰化商業銀行松江分行為付款人，票載
    日期八十七年九月二十日，金額新臺幣（下同）四萬三千元，票號ＭＡ0000
    0000號支票調借現款，因鄧克斌要求該支票上需有第三人背書始應允借款，
    乙○○將該情告知王嘉富後，旋即與王嘉富基於共同犯意之聯絡，意圖為王嘉富
    不法之所有，由王嘉富在該支票上偽以「陳和吉」名義偽造背書，再由乙○○持
    該支票向鄧克斌佯稱已取得其表弟「陳和吉」背書，在臺北市○○路附近處所，
    將該支票交付鄧克斌而行使偽造「陳和吉」背書，鄧克斌因此陷於錯誤而交付四
    萬三千元予乙○○轉交王嘉富，足以生損害於「陳和吉」及鄧克斌。
二、案經臺灣臺北地方法院移送臺灣臺北地方法院檢察署檢察官偵查起訴。
    理      由
一、訊據被告固坦承於八十七年七月間持王嘉富所交付丙○○名義簽發，以彰化商業
    銀行松江分行為付款人，票載日期八十七年九月二十日，金額四萬三千元，票號
    ＭＡ00000000號支票向鄧克斌調借現款，因鄧克斌要求支票上有他人背
    書，乃再交由王嘉富以「陳和吉」名義背書後，再行交付鄧克斌取得款項之事實
    ，然矢口否認有任何行使偽造私文書或詐欺取財之意圖，辯稱伊並不知王嘉富以
    他人名義背書屬犯罪行為云云。惟查：
    (一)右揭支票原係丙○○所申請取得使用，於八十七年四月二十二日上午十一時許
      ，在臺北市○○○路○段電信局被竊之空白支票，經提示時，支票所使用之印
      章並非丙○○原所使用之印鑑章，業據被害人丙○○於警詢及偵查中指述明確
      ，而被告持該支票並稱經「陳和吉」背書向鄧克斌調借現款，亦據證人鄧克斌
      迭於警詢、偵查及原審證述明確，且有支票影本在卷可稽，自足以證明被告右
      揭自白確與事實相符。
    (二)據證人鄧克斌於原審另案審理王嘉富偽造有價證券案件時證稱「（八十七年七
      月間剛拿到票時，有無陳和吉背書？）無，是我拿錢給我太太時，要求她票要
      背書，票拿回來後才有陳和吉之背書。」、「（你有無問你妻陳和吉是你表弟
      ？）是，她也說是。」，於原審時亦到庭為同一證述，且證人王嘉富於原審亦
      坦承「陳和吉」背書為其所書寫無訛，而據被告乙○○於王嘉富前開偽造有價
      證券案件自承伊當時與王嘉富同居三年，知道王嘉富本名為王嘉富，且王嘉富
      有在支票背面當場寫陳和吉的名字等語，有該案件影印卷宗附卷可稽，是被告
      既明知王嘉富並非「陳和吉」，且參之被告向鄧克斌佯稱「陳和吉」為渠表弟
      之事實，被告明知王嘉富係偽以「陳和吉」名義背書，復基於調現之目的而持
      以行使，至臻明確，而在支票上背書，表彰對支票文義負連帶付款責任之旨，
      具有私文書之性質，未經他人授權而偽以他人名義背書，即屬偽造私文書行為
      ，被告持經偽造「陳和吉」背書之支票向鄧克斌調借現款，自足以生損害於「
      陳和吉」及鄧克斌，並不因被告不知行為犯罪，而影響行使偽造私文書罪之成
      立。
    (三)被告受王嘉富之託，持右揭支票向鄧克斌調現，嗣經鄧克斌表示需有第三人背
      書始願借款，迭經被告於偵審中供述在卷，且據證人鄧克斌於原審證述明確，
      足見鄧克斌係以該支票經他人背書擔保為交付款項之前提，而被告與王嘉富明
      知並未經「陳和吉」背書，竟由王嘉富偽造「陳和吉」背書後，交由被告憑以
      取信於鄧克斌，核屬詐術之施行，而鄧克斌因此陷於錯誤而交付四萬三千元予
      被告轉交王嘉富，則被告與王嘉富所具有不法所有之意圖，亦屬灼然，被告確
      有詐欺取財犯行，亦臻明確。
    綜右事證，被告所為不知行為犯罪暨無詐欺意圖之辯解，並不足採為有利於被告
    認定之依據，被告右揭犯罪行為，已經證明，應依法論科。
二、核被告右揭行為，其中由王嘉富偽造「陳和吉」背書後交予被告持向鄧克斌行使
    部分，係犯刑法第二百十六條、第二百十條行使偽造私文書罪，被告偽造私文書
    之低度行為，應為高度之行使行為所吸收，不另論罪；被告佯以支票業經依鄧克
    斌要求由第三人背書，使鄧克斌陷於錯誤而交付款項部分，係犯刑法第三百三十
    九條第一項詐欺取財罪（被告與鄧克斌係於八十七年十月十七日結婚；非屬告訴
    乃論）。被告與王嘉富就行使偽造文書、詐欺取財行為，具有共同犯意之聯絡及
    行為分擔，為共同正犯。被告所行使偽造文書罪、詐欺取財罪之間，具有目的及
    方法之牽連關係，應從較重之行使偽造私文書罪處斷。公訴人雖未於起訴事實載
    及詐欺取財部分之行為，然該部分與起訴並經有罪認定之事實，既具有裁判上一
    罪關係，為起訴效力所及，本院自應併予審理。
三、公訴意旨另以：被告明知空白支票卅六張（票號MA00000000號至MA00
    000000號，及MA00000000號至MA00000000號）等，為丙
    ○○向彰化商業銀行所申請使用之物（不包括向彰化商業銀行登記留存之方形印
    鑑），係於八十七年四月二十二日上午十一時許，由王嘉富在臺北市○○○路○
    段二六一號中華電信臺北北區營運處繳交電話費時趁機竊取而得，被告竟與王嘉
    富共同意圖供行使之用，基於概括之犯意，先利用不知情之第三人偽刻丙○○名
    字之圓形印章一枚後，連續：(一)由王嘉富於票號MA00000000號支票上，
    填寫發票日期八十七年八月三日、面額伍萬元整，並由乙○○以上揭偽刻丙○○
    圓形印章蓋於支票發票人欄上，完成發票行為後，於八十七年六月間，在王嘉富
    臺北縣三重市○○路住處，由王嘉富當場交付不知情之郭崇輝調現，嗣由郭崇輝
    轉交不知情之蕭勝豐，再由蕭勝豐轉交不知情之許應鍾調現；(二)王嘉富又將票號
    MA00000000號支票交予乙○○，由乙○○在該支票上填寫發票日期八十
    七年九月二十日、面額肆萬千元整，並蓋上揭偽刻之丙○○圓形印章於該支票
    發票人欄後，於八十七年七月間，交付不知情之鄧克斌調現（詐欺部分業經有罪
    認定）；(三)王嘉富又於票號MA00000000及MA00000000號支票上
    ，推由乙○○分別填寫發票日期為八十七年十一月二日、同年十一月八日，及面
    額23346及10300之阿拉伯數字，由王嘉富以機器繕打面額貳萬仟佰肆拾陸元
    及壹萬零佰元之國字，並於該支票發票人欄蓋上偽刻丙○○圓形印章後，於八
    十七年十月間，在王嘉富姊姊於臺北縣蘆洲市住處，由王嘉富交付不知情之楊勇
    汶調現，嗣由楊勇汶轉交不知情之張鴻濤，張鴻濤乃轉介紹不知情之吳永淨調得
    現金。嗣因鄧克斌及吳永淨、許應鍾、許秀菁提示，均因丙○○已掛失止付而不
    獲付款，始循線追獲上情，因認被告涉有刑法第二百零一條第一項偽造有價證券
    罪嫌。惟查：
    (一)公訴人認被告涉有偽造有價證券罪嫌，無非以右揭支票查係丙○○遭人竊取之
      物品，業據被害人丙○○於警詢中指述明確，且有退票理由單、遺失票據申報
      書及票據掛失止付書在卷，又依證人王嘉富之證詞，足以證明被告有偽刻及盜
      蓋「丙○○」印章及印文，另證人郭崇輝亦證稱被告在MA00000000號
      支票上蓋用「丙○○」印章，證人鄧克斌亦證稱被告確有持支票向渠調借現款
      ，另證人古紹鐔、楊勇汶均證稱取得支票時，發票行為均已完成為依據。然經
      訊被告乙○○，則堅決否認有任何公訴人所指偽造有價證券之行為。
    (二)被害人丙○○被竊之支票，其中票號MA00000000號，金額五萬元支票
      ，係由王嘉富交付郭崇輝，再輾轉交付蕭勝豐、許應鍾調現，票號MA0000
      0000號，金額五萬元支票，則係由王嘉富交付古紹鐔，再輾轉交付陳建翰
      、許秀菁調現，票號MA0000000、0000000四號，金額分別為二
      萬三千三百四十六元、一萬零三百元支票，亦係由王嘉富交付楊勇汶，再交付
      吳永淨調現等情，業據證人郭崇輝、蕭勝豐、許應鍾、古紹鐔、陳建翰、許秀
      菁、楊勇汶、吳永淨等人分別於警詢、偵查、原審八十八年訴字第一三八七號
      案件審理時及原審時指證在卷，均未指證被告曾有行使上開支票之行為。證人
      王嘉富雖於原審證稱被告乙○○在支票上偽蓋發票人丙○○之圓形印章，惟查
      ，證人王嘉富於原審八十八年訴字第一三八七號案件審理時，原供承是其拿支
      票給楊勇汶及郭崇輝，乙○○不認識楊勇汶及郭崇輝，且交給楊勇汶及郭崇輝
      之支票，是渠拿乙○○刻的丙○○的章給楊勇汶、郭崇輝去蓋的，當渠的面蓋
      章在支票上等語（八十八年度訴字第一三八七號卷第三十二頁反面、第三十三
      頁），後又稱「我拿支票給郭、古二人，郭古二人到我處借錢，我當時沒錢，
      拿票囑付二人自行填寫金額日期，票上章是乙○○蓋的。」（見同上卷第一一
      四頁反面），復又稱「‧‧‧是乙○○把印章拿給郭崇輝跟古紹潭。」，然於
      原審時則稱「（本案所使用五張支票上面丙○○的印章，是否是乙○○一次蓋
      完的？）是。」、「（是何時、何地一次蓋完的？）在重陽路住處，她要開四
      萬三的支票給鄧克斌時，一次蓋完的。」、「（為何一次要蓋五張？）我不知
      道，好像是要蓋著玩的，那顆印章是新的，一看就知道。」、「（你說乙○○
      一次蓋了五張支票，你當時是否在場？）我在場，旁邊沒有其他人」，是證人
      王嘉富就前開支票上之印章，究竟係何人交付印章，何人如何蓋於支票上，前
      後所言均不一致，已非無瑕疵可指。至證人郭崇輝於原審八十八年訴字第一三
      八七號案件時雖證稱「（票自何來）去年（註：八十七年）六、七月左右，去
      王嘉富家，即三重市○○路王某租處套房內。」、「（拿票原因）他要求週轉
      。」、「（票上日期、金額、章子寫好了？）我看到金額已寫，及他女友當我
      的面蓋章，日期不記得。票是王嘉富拿給我的。」，然核證人郭崇輝所為證述
      ，與證人王嘉富歷次陳述內容，無一相符，況據證人鄧克斌於原審王嘉富所涉
      案件審理中到庭證稱「郭崇輝說陳六月份交給他支票，但當時乙○○是住臺中
      ，所以乙○○不可能拿票給郭崇輝。」（訴字第一三八七號(二)卷6.14.筆錄）
      ，是亦難徒憑證人郭崇輝之證詞，遽為不利被告之認定。
    (三)證人王嘉富雖指證上開票號MA00000000號，面額肆萬仟元及發票日
      期、金額，是由被告乙○○自己填寫；票號MA00000000及MA0000
      0000號二紙支票，係乙○○填寫發票日期及阿拉伯數字。惟查，經訊被告
      乙○○，均堅決否認有參與該部分有價證券填製過程之行為，而被告與王嘉富
      原為男女朋友，嗣因被告與鄧克斌相識而分手，其後另因電話騷擾恐嚇等而起
      爭執，業據證人王嘉富於所涉偽造有價證券案件審理中供述明確，其所為證述
      內容，既有因夙怨而受影響之虞，則其所為不利於被告之指述，尤應斟酌有無
      其他證據佐證，俾確保其證述內容之真實，而經原審將被告乙○○平日之字跡
      及當庭書寫之字跡，與系爭前揭支票影本送請鑑定，惟或因送鑑資料中可供比
      對之相關筆跡資料過少、阿拉伯數字特徵不明顯等原因，無法鑑定，有法務部
      調查局九十二年六月二十六日調科貳字第０九二００二０九七五０號函、同局
      九十三年一月二十七日調科貳字第Ｚ○○○○○○○○○Ｏ號函、內政部警政
      署刑事警察局九十三年三月二十二日刑鑑字第Ｚ○○○○○○○○○號函附卷
      可憑，而公訴人復未就該部分提出其他積極證據資以證明證人王嘉富所為證詞
      確與事實相符，要亦難認被告乙○○確有於支票上偽填金額日期之行為。
    綜右理由，公訴人所援證據均不足以證明被告確有實施右揭公訴意旨之行為，此
    外復無其他積極證據足為被告有該部分公訴人所指行為之佐證，應認該部分公訴
    事實尚屬不能證明，惟因依公訴意旨認該連續偽造有價證券行為與右揭有罪認定
    之行使偽造私文書行為部分，具有方法結果之牽連關係，該未能證明犯罪部分，
    爰不另為無罪之諭知，附此敘明。
四、原審法院經審理結果，對被告為論罪科刑之判決，固非全屬無見。惟查，本件並
    無積極證據足以證明被告明知王嘉富所交付係經偽造而仍持以行使，原審遽論以
    行使偽造有價證券罪，已有未合，又被告於鄧克斌要求支票有第三人背書始應允
    借款，明知支票未經「陳和吉」背書，仍於與王嘉富偽造「陳和吉」背書後持向
    鄧克斌行使，使鄧克斌陷於錯誤而交付款項，原審未就該部分論以詐欺取財罪，
    亦有未當。檢察官雖以被告偽造有價證券行為，業經證人王嘉富、郭崇輝證述在
    卷，且依支票原本觀察，已可判斷其上字跡與被告所書寫特徵相同，原審未就該
    部分論罪，已有未合，且對被告為緩刑之諭知，亦有未合云云而提起上訴，惟查
    ，證人王嘉富、郭崇輝所為證詞，既具有瑕疵，已難逕採為不利被告認定之依據
    ，而檢察官復徒憑個人觀察，認被告所書寫字跡與支票文義相符，復為就如何認
    定相符提出說明，漫指原審採證不當，尤失所據，而檢察官所提起上訴，雖無理
    由，然原審判決既有右揭可議，自應由本院將原審判決撤銷並予以改判。爰審酌
    被告品行、智識程度、犯罪動機、目的、手段、所生危害及犯罪後態度等一切情
    狀，量處如主文第二項所示之刑；又被告犯罪後，刑法第四十一條關於易科罰金
    規定，業經修正，於刑法第四十一條第一項規定「犯最重本刑為五年以下有期徒
    刑以下之刑之罪，而受六個月以下有期徒刑或拘役之宣告，因身體、教育、職業
    、家庭之關係或其他正當事由，執行顯有困難者，得以一元以上三元以下折算一
    日，易科罰金。但確因不執行所宣告之刑，難收矯正之效，或難以維持法秩序者
    ，不在此限。」，被告所犯之罪最重法定刑為五年有期徒刑，復受六個月以下有
    期徒刑之宣告，符於修正後即裁判時關於易科罰金標準之規定，經比較行為時與
    裁判時法律，以裁判時法律對被告有利，爰依刑法第二條第一項前段規定，適用
    裁判時刑法第四十一條第一項前段規定，為易科罰金標準之諭知。末查，被告未
    曾受有期徒刑以上刑之宣告，有本院被告全國前案紀錄表乙件在卷可稽，經此偵
    查審判程序後，應知警惕，當無再犯之虞，本院因認對其所宣告之刑，以暫不執
    行為適當，爰併予宣告緩刑，以勵自新。另票號MA00000000號，金額四
    萬三千元偽造之支票，業經本院以九十年度上訴字第二九四三號判決諭知沒收，
    並經臺灣臺北地方法院檢察署執行沒收，其上偽造「陳和吉」背書，爰不重為沒
    收之諭知，附此敘明。
據上論斷，應依刑事訴訟法第三百六十九條第一項前段、第三百六十四條、第二百九
十九條第一項前段、刑法第二條第一項前段、第二十八條、第二百十六條、第二百十
條、第三百三十九條第一項、第五十五條、第四十一條第一項前段、第七十四條第一
款，罰金罰鍰提高標準條例第一條前段、第二項判決如主文。
本案經檢察官吳慎志到庭執行職務
中    華    民    國      九十三      年      八      月     三十一     日
                            臺灣高等法院刑事第十九庭
                                審判長法  官  許  國  宏
                                      法  官  洪  光  燦
                                      法  官  林  勤  純
右正本證明與原本無異。
如不服本判決應於收受送達後十日內向本院提出上訴書狀，未附理由時應於提起上訴
後十日內向本院補具上訴理由書狀（均應按他造人數提出繕本）。
                                      書記官  葉  瑩  庭
中    華    民    國      九十三      年      八      月     三十一     日
附錄本案論罪科刑法條全文
刑法第二百十條
偽造、變造私文書，足以生損害於公眾或他人者，處五年以下有期徒刑。
刑法第二百一十六條
行使第二百十條至第二百十五條之文書者，依偽造、變造文書或登載不實事項或使登
載不實事項之規定處斷。
刑法第三百三十九條
意圖為自己或第三人不法之所有，以詐術使人將本人或第三人之物交付者，處五年以
下有期徒刑、拘役或科或併科一千元以下罰金。
以前項方法得財產上不法之利益或使第三人得之者，亦同。
前二項之未遂犯罰之。
